【裁判字號】    97,上易,782
【裁判日期】    971104
【裁判案由】    政府採購法
【裁判全文】
臺灣高等法院高雄分院刑事判決         97年度上易字第782號
上  訴  人
即  被  告  甲○○
上列上訴人因違反政府採購法案件，不服臺灣屏東地方法院97年
度易字第103 號中華民國97年5 月21日第一審判決（起訴案號：
臺灣屏東地方法院檢察署96年度偵字第7073號），提起上訴，本
院判決如下：
    主  文
上訴駁回。
    事  實
一、甲○○、趙那竹（已判決有罪緩刑確定）夫妻與許志豪（已
    判決有罪緩刑確定）明知渠等均未具原住民之身分，不符合
    附表所列採購標案投標資格：「第一次招標廠商資格為原住
    民個人、機構、法人或團體」之規定，竟共同基於意圖標得
    政府採購標案獲取不當利益之概括犯意，連續借用本身無參
    與投標意願及能力之張福明（已判決有罪緩刑確定）所經營
    之「有限責任屏東縣那魯灣營造清潔原住民勞動合作社」（
    下稱那魯灣合作社）名義，於附表所示之時間，由甲○○上
    網搜尋政府單位之採購標案，而張福明則基於容許他人借用
    名義投標之概括犯意，連續提供其經營之那魯灣合作社之印
    章及名義予許志豪等人，由甲○○指示趙那竹以該合作社名
    義填寫投標金額等資料參與投標，而標得附表所列之採購標
    案，張福明則從中獲得採購案金額2%至5%之利潤，實際上均
    未由那魯灣合作社承作得標之採購案。嗣於96年8 月間，因
    甲○○與許志豪利益分配糾紛，甲○○向警方報案而循線查
    獲上情。
二、案經屏東縣警察局移送臺灣屏東地方法院檢察署檢察官偵查
    起訴。
    理  由
壹、程序方面：
一、按被告以外之人（包括證人、鑑定人、告訴人、被害人及共
    同被告等）於審判外之陳述雖不符刑事訴訟法第159 條之1
    至之4 等四條之規定，而經當事人於審判程序同意作為證據
    ，法院審酌該言詞陳述或書面陳述作成時之情況，認為適當
    者，亦得為證據；當事人、代理人或辯護人於法院調查證據
    時，知有刑事訴訟法第159 條第1 項不得為證據之情形，而
    未於言詞辯論終結前聲明異議者，視為有前項之同意，同法
    第159 條之5 定有明文。立法意旨在於傳聞證據未經當事人
    之反對詰問予以核實，原則上先予排除。惟若當事人已放棄
    反對詰問權，於審判程序中表明同意該等傳聞證據可作為證
    據；或於言詞辯論終結前未聲明異議，基於尊重當事人對傳
    聞證據之處分權，及證據資料愈豐富，愈有助於真實發見之
    理念，且強化言詞辯論主義，使訴訟程序得以順暢進行，上
    開傳聞證據亦均具有證據能力。本件證人即共同被告許志豪
    、趙那竹、張福明警詢之陳述，業經當事人於本院準備程序
    明示同意作為證據，本院審酌上開筆錄作成時，較無人情施
    壓或干擾，亦無不當取供之情形，認為以之作為本案之證據
    亦屬適當，是其等於警詢中之證言自具有證據能力。
二、被告以外之人於偵查中向檢察官所為陳述，除顯有不可信之
    情況者外，得為證據，同法第159 條之1 第2 項定有明文。
    偵查中對被告以外之人（包括證人、鑑定人、告訴人、被害
    人及共同被告等）所為之偵查筆錄，或被告以外之人向檢察
    官所提之書面陳述，性質上均屬傳聞證據。惟現階段刑事訴
    訟法規定檢察官代表國家偵查犯罪、實施公訴，依法其有訊
    問被告、證人及鑑定人之權，證人、鑑定人且須具結，而實
    務運作時，檢察官偵查中向被告以外之人所取得之陳述，原
    則上均能遵守法律規定，不致違法取供，其可信度極高，職
    是，被告以外之人前於偵查中已具結而為證述，除反對該項
    供述得具有證據能力之一方，已釋明「顯有不可信之情況」
    之理由外，不宜以該證人未能於審判中接受他造之反對詰問
    為由，即遽指該證人於偵查中之陳述不具證據能力。本件證
    人即共同被告許志豪、趙那竹、張福明及證人顏玉峰、蘇萍
    萍、鄭閔齡於檢察官偵查中所為之陳述，均經具結，擔保其
    陳述之真實性，被告未釋明上開供述有顯不可信之情況，依
    上說明，其於偵查中之證言自均具有證據能力。
三、被告以外之人於審判外之言詞或書面陳述，除法律有規定者
    外，不得作為證據，刑事訴訟法第159 條第1 項定有明文。
    本件證人顏玉峰、蘇萍萍、鄭閔齡於警詢中之供證，對被告
    4 人而言，均屬審判外之言詞陳述，被告4 人均明示不同意
    作為證據使用，依上開法條規定，自不得作為證據。
四、證人即共同被告許志豪、趙那竹、張福明，證人顏玉峰、蘇
    萍萍、鄭閔齡原審之證述，均有證據能力。
五、刑事訴訟法第159 條之4 規定，除前三條之情形外，下列文
    書亦得為證據：「一除顯有不可信之情況外，公務員職務上
    製作之紀錄文書、證明文書。二除顯有不可信之情況外，從
    事業務之人於業務上或通常業務過程所須製作之紀錄文書、
    證明文書。三除前二款之情形外，其他於可信之特別情況下
    所製作之文書。」卷附之行政院公共工程委員會廠商得標歷
    史紀錄資料查詢係公務員職務上製作之文書，經查亦無顯不
    可信之情況，上開文書應具有證據能力。另筆記資料影本7
    張核屬前述「三」之文書，亦有證據能力。
貳、實體方面：
一、訊據上訴人即被告甲○○坦承與趙那竹、許志豪合作，借用
    張福明之那魯灣合作社名義，於附表所示之時間，標得表列
    採購案件等情不諱言，然否認違反政府採購法之犯行，辯稱
    ：與張明福係合作關係，並非借牌云云。
二、經查：
  (一)被告甲○○於偵查中自承：「本件系爭工程係透過張福明的
    『牌（照）』去投標的，『張福明有原住民身分，系爭工程
    均是原住民地區之採購工程』，我『認為借牌沒有違法』」
    等語（見偵查卷第9 頁），於原審法院審理中被告甲○○及
    證人即共同被告許志豪亦各自承：「張福明係固定分得投標
    金之2%至5%，我們2 人則須視標案盈餘情形作分配」等語（
    見原審卷第61頁），證人即共同被告張福明亦自承：「系爭
    工程其並無出資或提供技術或勞務」等語（見原審卷第62頁
    ），苟被告與張福明確係合作關係，何以被告張福明毋庸提
    供任何出資或勞務，即可固定分得投標金之2%至5%，且不需
    負擔標案盈虧之風險，顯見被告甲○○與證人即共同被告許
    志豪因不具原住民身分，本不得投標系爭工程，乃借用具原
    住民身分之張福明經營之那魯灣合作社牌照投標，從而須支
    付固定比例之牌費予張福明，與借用人頭無異，被告甲○○
    與證人即共同被告許志豪、張福明間並非商業合作關係甚明
    。
  (二)證人顏玉峰固於原審法院審理中結證稱：「張福明與許志豪
    、甲○○是『合夥』關係，張福明出資多少我不知道，每次
    領得工程款後，他們3 人會開會討論如何分錢」云云（見原
    審卷第43頁背面）；證人蘇萍萍於原審亦證稱：「張福明應
    該也算是老闆，標案完成後，他們3 人會聯絡分利潤」云云
    （見原審卷第45、46頁）；證人鄭閔齡於原審證稱：「每次
    工程結束，他們會開會決定分紅比例」云云（見原審卷第47
    頁背面），但渠3 人係被告甲○○及證人即共同被告許志豪
    之員工，在人情壓力下，所證「開會決定分紅」核屬見聞分
    配利益之情狀，餘者「是『合夥』關係」「張福明『應該』
    也算是老闆」，核屬證人即員工個人之意見，民法上所謂合
    夥，必有其出資，其出資不論是資金抑或是技術，均有一定
    之比例，復有其損益分配之約定，斷不可能，無任何出資，
    僅提供執照即享固定利益而不負擔損害，況渠3 人就被告3
    人股份之比例、開會之內容及決定分紅比例之依據，均證稱
    ：「不清楚或是聽聞自許志豪之指示」云云（見原審卷第44
    頁、第45頁背面、第47頁背面），足徵證人3 人對被告許志
    豪、甲○○與張福明間，就系爭標案之關係應不甚知悉，自
    難據其等證言，遽認被告與張明褔係合夥關係。
  (三)證人即共同被告趙那竹自承接受甲○○指示填寫投標價格，
    並陪同送貨等情（警卷第81至87頁），足見其實際參與投標
    之進行與完成工程。被告趙那竹係甲○○之配偶，由甲○○
    處知悉借牌之事，亦符常情。況其自身亦於94年8 月18日以
    張福明那魯灣合作社名義投標陸軍航空特戰司令部辦理之TY
    94142P之「1350L 等二項防潮櫃」政府採購標案，而經臺灣
    屏東地方法院檢察署檢察官以96年度偵字第702 號案件為緩
    起訴處分，有該緩起訴處分書在卷可稽，上開標案之投標時
    間與本件附表所列系爭標案之投標時間相近，足認被告夫妻
    自始即以借牌之方式，從事其依法不能參與之投標。
  (四)被告甲○○另辯稱：「借牌之行為未影響採購結果或獲得不
    當利益」云云。然其與證人即共同被告趙那竹、許志豪等3
    人均不具原住民身分，而附表所列標案均有原住民之資格限
    制，為渠等所自承，是被告既知不得投標系爭標案，乃以脫
    法之方式即借用具原住民身分之張福明那魯灣合作社名義投
    標，因而取得系爭標案，並從中謀取標案之利潤，自有獲取
    不當利益甚明。所辯洵屬事後推諉卸責之詞，並不足取。事
    證明確，犯行堪認定。
三、被告等行為後，刑法部分條文於94年2 月2 日修正公佈，並
    於95年7 月1 日施行。依現行刑法第2 條第1 項規定：「行
    為後法律有變更者，適用行為時之法律。但行為後之法律有
    利於行為人者，適用最有利於行為人之法律」。又本次修正
    涵蓋之範圍甚廣，故比較新舊法時，應就罪刑有關之共犯、
    牽連犯、連續犯、有無累犯加重、自首減輕暨其他法定加減
    原因與加減例等一切情形，綜其全部罪刑之結果而為比較，
    有最高法院95年5 月23日所為之95年度第8 次刑庭會議決議
    可資參照。茲：
  (一)修正後刑法刪除連續犯之規定，此刪除雖非犯罪構成要件之
    變更，但顯已影響行為人刑罰之法律效果，自屬法律有變更
    。被告多次犯行，若依修正後刑法規定應論以數罪併合處罰
    ，但依修正前刑法第56條連續犯規定，則只論以一罪，得加
    重其刑，比較新、舊法結果，仍應適用較有利於被告之行為
    時法律即修正前刑法第56條規定論以連續犯（最高法院95年
    第8 次刑事庭會議決議參照）。
  (二)被告行為時之刑法第41條第1 項前段規定：「犯最重本刑為
    5 年以下有期徒刑以下之刑之罪，而受6 個月以下有期徒刑
    或拘役之宣告，因身體、教育、職業、家庭之關係或其他正
    當事由，執行顯有困難者，得以1 元以上3 元以下折算1 日
    ，易科罰金。」又被告行為時之易科罰金折算標準，修正前
    罰金罰鍰提高標準條例第2 條前段（現已刪除）規定，就其
    原定數額提高為100 倍折算1 日，則本件被告行為時之易科
    罰金折算標準，應以銀元300 元折算1 日，經折算為新臺幣
    後，應以新臺幣900 元折算為1 日。惟95年7 月1 日修正公
    布施行之刑法第41條第1 項前段則規定：「犯最重本刑為5
    年以下有期徒刑以下之刑之罪，而受6 個月以下有期徒刑或
    拘役之宣告者，得以新臺幣1 千元、2 千元或3 千元折算1
    日，易科罰金。」比較修正前後之易科罰金折算標準，以95
    年7 月1 日修正公布施行前之規定，較有利於行為人，則應
    依刑法第2 條第1 項前段，適用修正前刑法第41條第1 項前
    段規定，定其折算標準。
  (三)刑法第28條原規定：「2 人以上共同『實施』犯罪之行為者
    ，皆為共同正犯」，被告行為後，新法修正為：「2 人以上
    共同『實行』犯罪之行為者，皆為共同正犯」；將舊法之「
    實施」修正為「實行」。原「實施」之概念，包含陰謀、預
    備、著手及實行等階段之行為，修正後僅共同「實行」犯罪
    行為始成立共同正犯。是新法共同正犯之範圍已有限縮，排
    除陰謀犯、預備犯之共同正犯。新舊法就共同正犯之範圍既
    因此而有所變動，自屬犯罪後法律有變更，而非僅屬純文字
    修正，應有新舊法比較適用之問題。以新法為有利於被告，
    應適用新法之規定（最高法院96年度台上字第4901、4923、
    5017、5510號判決要旨參照）。
  (四)參照最高法院95年第8 次刑事庭會議決議，犯罪在刑法部分
    條文修正施行前，新法施行後，緩刑之宣告，應適用新法第
    74條之規定。
四、核被告甲○○所為，係犯政府採購法第87條第5 項前段之借
    用他人名義投標罪。被告甲○○與趙那竹及許志豪間有犯意
    聯絡及行為分擔，皆為共同正犯。先後多次犯行，時間緊接
    ，犯罪構成要件相同，顯係出於概括犯意反覆為之，爰依修
    正前刑法第56條連續犯規定各論以一罪，並加重其刑。
五、原審就此部分，依政府採購法第87條第5 項前段、刑法第11
    條、第2 條第1 項、第28條、第74條第1 項第1 、2 款、第
    2 項第4 款、修正前刑法第56條、第41條第1 項前段，刑法
    施行法第1 條之1 ，中華民國96年罪犯減刑條例第2 條第1
    項第3 款、第7 條，審酌被告甲○○借用原住民名義，投標
    須具原住民資格之政府採購案，獲取投標之利潤，使國家照
    顧原住民族群之政策無法具體落實，惟念其對系爭標案之完
    成並無非法之處，所得利益非鉅，及其涉案情節之輕重等一
    切情狀，量處甲○○有期徒刑6 月，如易科罰金，以銀元30
    0 元即新臺幣900 元折算1 日，被告犯罪時間在96年4 月24
    日以前，合於中華民國96年罪犯減刑條例減刑條件，爰依該
    條例第2 條第1 項第3 款、第7 條規定，於裁判時減其刑期
    二分之一。被告甲○○未曾因故意犯罪受有期徒刑以上刑之
    宣告，有臺灣高等法院被告前案紀錄表可稽，因一時失慮致
    罹刑章，經此偵審程序並有期徒刑宣告之教訓，當知所警惕
    而無再犯之虞，依刑法第74條第1 項第1 、2 款規定併予宣
    告緩刑3 年，以啟自新，另參酌被告甲○○之犯案情節，依
    刑法第74條第2 項第4 款規定，併令其向公庫支付幣5 萬元
    。認事用法尚無不合，量刑及宣告緩刑並命其向公庫支付一
    定之金額，亦稱妥適，被告上訴意旨否認犯罪，空言指摘原
    判決不當，並無可取，為無理由，應予駁回。
六、另被告許志豪、趙那竹、張福明被訴部分，已經原審判決確
    定，不另論列，附此敘明。
據上論斷，應依刑事訴訟法第368條，判決如主文。
本案經檢察官陳宗吟到庭執行職務。
中    華    民    國    97    年    11    月    4     日
                  刑事第二庭  審判長法  官  林正雄
                                    法  官  黃壽燕
                                    法  官  陳啟造
以上正本證明與原本無異。
不得上訴。
中    華    民    國    97    年    11    月    4     日
                                    書記官  彭筱瑗
附錄本判決論罪科刑法條：
政府採購法第87條第5項
意圖影響採購結果或獲取不當利益，而借用他人名義或證件投標
者，處3 年以下有期徒刑，得併科新臺幣1 百萬元以下罰金。容
許他人借用本人名義或證件參加投標者，亦同。


司法院資訊處製作；財團法人民間司法改革基金會備份。
